【裁判字號】    98,台上,3101
【裁判日期】    980604
【裁判案由】    誣告
【裁判全文】
最高法院刑事判決            九十八年度台上字第三一０一號
上  訴  人  甲○○
選任辯護人  蘇清文律師
上列上訴人因誣告案件，不服台灣高等法院中華民國九十五年九
月五日第二審判決（九十五年度上訴字第二二四０號，起訴案號
：台灣桃園地方法院檢察署九十四年度選偵字第八八、一０四號
），提起上訴，本院判決如下：
    主  文
上訴駁回。
    理  由
按刑事訴訟法第三百七十七條規定：上訴於第三審法院，非以判
決違背法令為理由，不得為之；是提起第三審上訴，應以原判決
違背法令為理由，係屬法定要件。如果上訴理由書狀並未依據卷
內訴訟資料具體指摘原判決不適用何種法則或如何適用不當，或
所指摘原判決違法情事，顯與法律規定得為第三審上訴理由之違
法情形不相適合時，均應認其上訴為違背法律上之程式，予以駁
回。原判決認定上訴人甲○○有其事實欄所載之犯行，因而維持
第一審依修正前連續犯規定，論上訴人以共同連續意圖他人受刑
事處分，向該管公務員誣告罪，處有期徒刑柒月，並為相關從刑
宣告之判決，駁回檢察官、上訴人在第二審之上訴。已詳細說明
其所憑證據及認定之理由。又採證認事，係事實審法院之職權，
其對證據證明力所為之判斷，如未違背經驗法則與論理法則，復
已敘述其憑以判斷之心證理由者，即不能任意指為違法，據為提
起第三審上訴之合法理由。再認定犯罪事實所憑之證據，並不以
直接證據為限，間接證據亦包括在內，審理事實之法院綜合卷內
各種直接、間接證據，本於推理作用，於通常一般之人均不致有
所懷疑，得確信其為真實之程度者，資為認定犯罪事實之基礎，
如無違背一般經驗法則，尚非法所不許。原判決依憑證人即桃園
縣政府警察局大溪分局分局長趙成之、小隊長姚定基、員警李忠
平於第一審審理時之證述，上訴人就其所持用0000000000、0000
000000號行動電話係貿麒建設公司名義申請之供述，以上開行動
電話檢舉黃顯財、陳新昌家有疑似賄選證物之通聯紀錄，第一審
勘驗在黃顯財住處搜索之錄影光碟結果，搜索、扣押筆錄，內政
部警政署刑事警察局就扣案載有姓名、住址及金額名冊上所採集
指紋，經比對發現有上訴人指紋之鑑驗書，法務部調查局就分別
在黃顯財、陳新昌住處所查獲二份名冊進行筆跡鑑定結果，發現
字跡筆畫特徵極相似，研判高度可能出自同一人手筆之鑑定通知
書等證據資料；認定上訴人與不詳姓名之成年共犯，以桃園縣大
溪、復興鄉選區縣議員候選人藍勝民之競選海報、競選文宣，連
同偽造留有上訴人指紋之選舉人名冊，訂夾新台幣（下同）五百
元或一千元紙鈔偽造賄選證據，分別置放於黃顯財住處客廳櫥櫃
抽屜及陳新昌住處廚房餐桌旁礦泉水紙箱縫隙中，而使用偽造證
據後，再推由甲○○指名而連續以電話向桃園縣政府警察局大溪
分局分局長檢舉黃顯財、陳新昌等人有違反修正前公職人員選舉
罷免法第九十條之一第一項賄選行為，該當於刑法第一百六十九
條第一項誣告罪等事實。並敘明就卷內所有證據本於調查所得心
證，分別定其取捨而為事實判斷之理由。復對於上訴人或辯護人
所為(1)係開競選車輛出去拜票時，有不認識之路人敲車窗告知賄
選情資；(2)在黃顯財家住處搜得之賄選證物，依搜證錄影之勘驗
顯示，係在進入黃顯財住處進去客廳靠左邊之櫃子，右邊並無櫃
子，與上訴人檢舉所指稱不同，顯見上訴人係依他人之檢舉內容
轉述；(3)在陳新昌住處，上訴人僅告知趙成之係在廚房位置，然
於陳新昌住處廚房餐桌後方之紙箱內扣得證物，亦見上訴人僅係
得自他人之轉述；(4)選舉人名單之角落僅有上訴人右手中指半枚
指紋，以人類手指之操作方式，一根手指不可能拿取紙張，更遑
論半根右手中指；又九十四年桃園縣議員選舉期間，上訴人在林
志遠處幫忙，該競選總部人來人往，空白紙張又無專人管理，且
遭人取走一、二張不可能有人阻止，該紙張極可能上訴人無意中
碰觸，遭不明人士取走使用；(5)選舉名冊之字跡非上訴人所為及
通聯紀錄不能證明上訴人有偽造證據等之辯解，如何不可採，均
在理由內逐一指駁，俱有卷存之證據資料可資覆按，核無違背證
據法則情形。上訴意旨仍執陳詞，就原判決已說明論斷之事項，
再事爭執，或就原審得本於職權裁量之事項，徒憑己意，任意指
摘原判決違背法令，核與法律規定得為第三審上訴理由之違法情
形不相適合。而刑法第一百六十九條第二項之偽造證據誣告罪，
在實質上本屬誣告之預備行為，因行為人意圖他人受刑事或懲戒
處分而偽造變造證據，或使用偽造變造之證據，其犯罪之危險性
已屬重大，故該行為人雖未實行誣告，仍應科以誣告罪刑。苟行
為人已實行誣告，縱令具有偽造證據及行使等情形，除觸犯其他
罪名外，依低度行為吸收於高度行為之原則，衹應適用該條第一
項處斷，並無援引第二項之餘地。原判決已詳敘上訴人與不詳姓
名成年共犯除提出其偽造之扣案證物外，並進而以電話向桃園縣
政府警察局大溪分局分局長檢舉黃顯財、陳新昌等人有違反修正
前公職人員選舉罷免法第九十條之一第一項犯行，已該當刑法第
一百六十九條第一項誣告罪之構成要件，除應成立刑法第一百六
十九條第一項之罪外，不再以同條第二項之罪相繩，於法洵無違
誤。至共同實行犯罪行為之人，在合同意思範圍以內，各自分擔
犯罪行為之一部，相互利用他人之行為，以達其犯罪之目的者，
即應對於全部所發生之結果共同負責，不以全體均參與各個實行
犯罪構成要件之行為為必要。原判決綜合卷內證據資料，參互研
析判斷，以上訴人確曾經手在黃顯財住處所查獲之名冊，而在黃
顯財及陳新昌住處所查獲之名冊應係同一人所書寫，上訴人與偽
造選舉名冊之人，固非同一人，上訴人既知黃顯財、陳新昌住處
擺放偽造賄選證物之位置，並執意要求分局長趙成之前去搜索，
且該名冊上留有上訴人指紋，足見上訴人有見過、摸過該名冊，
對該名冊之內容已知情；因認上訴人與該偽造選舉名冊之人，當
對本件之誣告案情有所謀議，而與該姓名不詳成年人間就本件犯
行有犯意聯絡及行為分擔，皆為共同正犯，亦在判決內說明認定
之依據及理由，核與經驗法則無違。雖對於共犯姓名年籍、犯罪
時地，未能明白認定。惟無礙於特定事實之同一性，與本件犯行
之認定不生影響。上訴意旨據以指摘原判決違法，仍非適法之第
三審上訴理由。再法院或檢察官囑託其他機關、團體為鑑定時，
如須以言詞報告或說明時，始得命實施鑑定或審查之人為之，並
非一定須命以言詞報告或說明。且機關、團體之鑑定，如未命實
施鑑定或審查之人為言詞報告或說明時，並無準用刑事訴訟法第
二百零二條鑑定人應具結之規定，該法第二百零八條第一項定有
明文。原判決採用內政部警政署刑事警察局之指紋鑑驗、法務部
調查局對筆跡之鑑定結果，未命實施鑑定之人為言詞報告或說明
，未履行鑑定人於施測前具結之程序，並無違法。上訴意旨謂上
述二機關之鑑定未經鑑定人具結，不得採為證據，且未傳喚鑑定
人以言詞報告或說明，並進行交互詰問為違法云云，尚有誤會。
另鑑定為調查證據之方法，法院自得命有特別知識經驗具備專業
能力之第三者，就特定事項陳述其判斷意見，而鑑定報告之證明
力如何，仍由法院自由判斷。又審判期日調查之證據，係指與待
證事實有重要關係，在客觀上顯有調查必要性之證據而言，故其
範圍並非漫無限制，必其證據與判斷待證事實之有無，具有關聯
性，得據以推翻原判決所確認之事實，而為不同之認定，若僅係
枝節性問題，或所證明之事項已臻明瞭，當事人聲請調查之證據
，僅在延滯訴訟，甚或就同一證據再度聲請調查，自均欠缺其調
查之必要性，原審未依聲請為無益之調查，皆無違法可言。本件
經採集在黃顯財住處所查扣載有姓名、住址及金額之選舉人名冊
上指紋，囑託內政部警政署刑事警察局比對後，發現其上有上訴
人右手中指半枚之指紋，另將分別在黃顯財、陳新昌住處所查獲
之選舉人名冊，送請法務部調查局進行筆跡鑑定結果，認二份名
冊字跡筆畫特徵極相似，研判高度可能出自同一人手筆等情，各
有鑑驗書、鑑定通知書在卷可憑，原判決據為論罪依據，亦無違
法可言，上訴意旨任憑己見，謂指紋鑑驗結果不正確，就同一證
據資料為相異之評價，與法律規定得為第三審上訴理由之違法情
形，尤不相適合。至扣案之選舉人名單中五枚指紋，其餘四枚未
能比對出係屬何人，另置放偽造證據之黃顯財住處客廳櫥櫃抽屜
及陳新昌住處廚房是否留有本件共同正犯之指紋、該指紋是否與
本件留存之五枚指紋相符，或是否尚有其他共犯等各節，或與原
判決所確認之事實不生影響，欠缺其調查之必要性，或依其所指
調查結果所能證明者，不足以推翻原判決所確認之事實。上訴意
旨僅憑己見，泛言原審未盡調查證據之能事，，同非適法之第三
審上訴理由。另原判決縱有瑕疵，如不足以動搖原判決認定犯罪
事實之基礎，而於判決無所影響，依刑事訴訟法第三百八十條規
定，尚不得據為第三審上訴之理由。原判決認定黃顯財、陳新昌
為藍勝民之競選樁腳，縱與卷內證據不相符合，亦不影響於原判
決主旨，猶不能即認原判決違背法令。其餘上訴意旨或為單純之
事實爭執，或就與犯罪構成事實無關之枝節問題爭辯，均不足據
以辨認原判決已具備違背法令之形式。其上訴為違背法律上之程
式，應予駁回。本件係從程序上駁回上訴，請求緩刑，無從審酌
，附為明。
據上論結，應依刑事訴訟法第三百九十五條前段，判決如主文。
中    華    民    國  九十八  年    六    月    四    日
                      最高法院刑事第八庭
                          審判長法官  洪  文  章
                                法官  王  居  財
                                法官  郭  毓  洲
                                法官  黃  梅  月
                                法官  邱  同  印
      本件正本證明與原本無異
                                      書  記  官
中    華    民    國  九十八  年    六    月    六    日
                                                      Ｅ


司法院資訊處製作；財團法人民間司法改革基金會備份。
